【裁判字號】    97,交抗,1195
【裁判日期】    971014
【裁判案由】    聲明異議
【裁判全文】
臺灣高等法院臺中分院交通事件裁定    97年度交抗字第1195號
抗  告  人  交通部公路總局台中區監理所彰化監理站
法定代理人  甲○○
受 處分 人  乙○○
上列抗告人因受處分人違反道路交通管理處罰條例案件，不服台
灣彰化地方法院，中華民國97年8月28日所為裁定（97年交聲字
第1144號），提起抗告，本院裁定如下：
    主  文
原裁定撤銷。
原處分關於吊扣駕駛執照拾貳個月部分撤銷。
乙○○汽車駕駛人駕駛汽車，經測定酒精濃度超過規定標準，吊
扣小型車駕駛執照壹年。
    理  由
一、抗告人即原處分機關抗告意旨略以：按考領各類駕駛資格及
    駕照得適用駕駛之車種等規定，道路交通安全規則第60、61
    及62條分別定有明文，現行採機車駕駛執照、汽車駕駛執照
    各一照管理原則，不僅不會造成民眾不便，歷年來亦無阻礙
    ，車主及駕駛人之權利亦相對受保障，酒駕違規行為吊扣駕
    照之目的並非僅為處罰違反道路交通管理事件之行為人而已
    ，尚有以暫時禁止行為人於道路上駕駛，以免其短期內再犯
    之用意，實不得因違規駕駛人領有最高級汽車駕照資格，即
    有多次駕駛汽車之機會。吊扣汽車駕駛執照之裁處，係以違
    規時駕駛資格之照類作為處罰立基，且道路交通管理處罰條
    例第35條亦有規定吊扣其駕駛執照之裁處依據，而非道路交
    通管理處罰條例第68條規定。另針對新修正道路交通管理處
    罰條例第68條條文，刪除吊扣部分，因僅係為符合汽、機車
    各採一照管理制度，避免造成處罰機關執行實務上窒礙難行
    云云，而指摘原審裁定不當。
二、原裁定略以：
(一)、原處分意旨略以：受處分人乙○○於民國97年8月13日20時
    50分許，駕駛車牌號碼3791-NF號自小客車，行經彰化市○
    ○路○段458號前因「酒後駕車，經呼氣酒測值為0.43MG /L
    ，超過呼氣標準值（0.25MG/L）0.10MG/L」而違規，為彰化
    縣警察局彰化分局田中派出所以彰警交字第I00000000號舉
    發違反道路交通管理事件通知單依法舉發，嗣由原處分機關
    於97年8月14日以彰監4字第裁64-I00000000號裁決書，裁處
    受處分人罰鍰新臺幣（下同）34,500元，吊扣駕駛執照12個
    月，並施以道路交通安全講習等語。（原處分關於罰鍰及施
    以道安講習部分，受處分人並未聲明異議）
(二)、聲明異議意旨略以：伊之大型車駕照若被吊扣恐將影響家庭
    生計，為此提出本件聲明異議等語。
(三)、按道路交通管理處罰條例第35條第1項規定：「汽車駕駛
    人，駕駛汽車經測試檢定有下列情形之一者，處新臺幣15,
    000元以上60,000元以下罰鍰，並當場移置保管該汽車及【
    吊扣】其駕駛執照1年；因而肇事致人受傷者，並吊扣其駕
    駛執照2年；致人重傷或死亡者，吊銷其駕駛執照，並不得
    再考領：一、酒精濃度超過規定標準。.. 」、又道路交通
    管理處罰條例第24條規定：「汽車駕駛人，有下列情形之一
    者，應接受道路交通安全講習：... 二、有第35條第1項規
    定之情形。」，此為酒醉駕車之處罰基本規定。又按道路
    交通安全規則第114條規定：「汽車駕駛人有下列情形之一
    者，不得駕車：... 二、飲用酒類或其他類似物後其吐氣所
    含酒精濃度超過每公升0.25毫克或血液中酒精濃度超過百分
    之0.05以上。」此為上述處罰條例第35條所稱之規定標準。
    再按道路交通安全規則第61條規定：「已領有大貨車駕駛
    執照者，得駕駛小型車、輕型機器腳踏車。…」故若汽車駕
    駛人領有大貨車駕駛執照，依法應具有駕駛小型車之資格。
    另按關於【吊扣】駕照之規定，94年12月14日修正前之道
    路交通管理處罰條例第68條原規定：「汽車駕駛人，因違反
    本條例及道路交通安全規則之規定，受【吊扣或吊銷】駕駛
    執照處分時，【吊扣或吊銷】其持有各級車類之駕駛執照。
    」，然依94年12月14日修正之道路交通管理處罰條例第68條
    規定（此新修正條文，經總統於94年12月14日以華總一義字
    第09400199321號令修正公布，並經行政院於95年2月27日以
    院臺交字第0950082829號令發布定95年3月1日起施行）：「
    汽車駕駛人，因違反本條例及道路交通安全規則之規定，受
    【吊銷】駕駛執照處分時，【吊銷】其持有各級車類之駕駛
    執照」，此一條文修正之立法意旨係限縮原條文之適用範圍
    ，不包括吊扣駕照，以維護駕駛人營生。是依修正後之道路
    交通管理處罰條例第68條規定，就受處分人駕駛小型車時酒
    精濃度超過標準之違規駕駛行為，處分機關僅能將其所領之
    小型車駕駛執照依法予以吊扣，而不能吊扣其所領有大貨車
    駕駛執照。故若受處分人並未領有小型車執照，依法應無庸
    為吊扣處分。
(四)、經查，本件受處分人僅領有大貨車駕駛執照，並無小型車執
    照，此有公路監理電子閘門查詢表1份附卷可證，又依新修
    正之道路交通管理處罰條例第68條規定，因受處分人已無小
    型車駕駛執照可供吊扣，原處分機關亦不應裁決吊扣其大貨
    車駕駛執照，受處分人此部分異議理由，自屬可採。
(五)、綜上所述，就本件受處分人酒精濃度超過規定標準駕車之違
    規行為，原處分機關依道路交通管理處罰條例第35條第1項
    第1款、第24條第1項第2款，裁處異議人罰鍰34,500元，施
    以道安講習部分，固無違誤；惟就裁處『吊扣』駕駛執照部
    分，與上揭新修正之道路交通管理處罰條例第68條規定意旨
    ，尚屬不符；原裁決既有上開瑕疵，自應由本院將原處分裁
    定撤銷，並依道路交通管理處罰條例第35條第1項第1款、第
    24 條第1項第2款、違反道路交通管理事件統一裁罰基準表
    ，裁罰異議人如主文所示，以資適法。
三、本院查：
（一）按95年3月1日修正施行前之道路交通管理處罰條例第68條
      規定：「汽車駕駛人，因違反本條例及道路交通安全規則
      之規定，受吊扣或吊銷駕駛執照處分時，吊扣或吊銷其持
      有各級車類之駕駛執照。」該條文所稱之「駕駛執照」，
      係指違規人持有之各級車類駕駛執照均應予吊扣或吊銷，
      惟道路交通管理處罰條例第68條嗣於94年12月14日經修正
      公布並於95年3月1日施行，修正施行後之條文業已刪除「
      吊扣或」等字，有立法院交通委員會94年10月5 日台立交
      字第0942400153號函附道路交通管理處罰條例第68條審查
      報告可參（立法院公報第94卷第70期第135至138頁參照）
      。即已將「受吊扣駕駛執照之處分係吊扣其持有之各級車
      類駕駛執照」部分之規定廢除，依現行條文之解釋，即係
      受吊銷駕照處分者，仍維持吊銷其持有之各級車類駕駛執
      照，至受吊扣駕照處分者，則僅限於吊扣其違法或違規當
      時所駕駛車輛之駕駛執照，不得同時一併吊扣其持有之其
      他各級車類駕駛執照（本院96年度交抗字第136號、第648
      號裁定相同意旨參照）。且道路交通管理處罰條例第35條
      第1項第1款前段既將汽車及駕駛執照併列，而不稱「吊扣
      其各級車類之駕駛執照」，解釋上當係指同一等級之汽車
      駕駛執照而言，不得任意擴張解釋。又該修正條文之立法
      說明略以：「原條文將違法或違規駕駛人所持有各級車類
      之駕駛執照一併吊扣或吊銷，失之過酷，影響人民工作及
      生活甚鉅，爰修正之」等語，其立法意旨在於最高級車類
      之駕駛執照係受處分人賴以維生之工具，而受處分人駕駛
      較低級車類之車輛違規受罰，卻一併吊扣其最高級車類駕
      駛執照，對受處分人之工作權及生存權造成極大之損害，
      有違憲法保障人民生存權及工作權之意旨，故應予修法解
      決。又對於維護交通秩序、達成公益目的，尚有其他相同
      有效之手段可資運用，應選擇侵害人民權益最小之手段，
      其一併吊扣其最高級車類駕駛執照係全面剝奪人民賴以維
      生之方式，顯然並非為最輕微之手段，所造成之損害已與
      欲達成目的之利益顯失均衡，亦有違比例原則（司法院大
      法官會議釋字第577 號解釋相同意旨參照）。前開道路交
      通安全規則對於汽車駕駛執照之管理，採取一照原則，固
      然導致越級駕駛人違規酒駕時，受無須吊扣駕駛執照之利
      益，然此關於駕駛執照管理所衍生之問題，宜由修法解決
      ，尚不得擴張解釋，於駕駛人無較低級車類駕駛執照可供
      吊扣時，即率爾代以吊扣其所領有之較高級車類駕駛執照
      。
（二）本件受處分人違規行為係發生於97年8月13日，其應適用
      修正後之道路交通管理處罰條例第68條規定。又受處分人
      違規時，係駕駛自用小客車，此有彰化縣警察局彰化分局
      田中派出所以彰警交字第I00000000號舉發通知單影本、
      交通部公路總局臺中區監理所彰化監理站97年8月14日彰
      監四字第裁64-I00000000號裁決書附卷可憑，依前揭規定
      ，抗告人應僅限制受處分人駕駛自用一般小客車之權利，
      即吊扣其小型車駕駛執照，始符依法行政原則。抗告人以
      道路交通管理處罰條例第35條規定，認吊扣汽車駕駛人持
      有之駕駛執照，以限制其繼續駕車行駛道路之權利，係屬
      駕駛行為之限制，不因其駕駛車類不同而有所差異云云，
      已不當擴張解釋限制人民權利之法律，與依法行政原則有
      違，是本件應僅吊扣小型車之駕駛執照，以避免過度影響
      人民之工作及生活，始符合修法本旨。
（三）本件原裁定撤銷原處分機關對受處分人所為「吊扣駕駛執
      照拾貳個月」部分之處分，固屬有見。惟按汽車駕駛人飲
      用酒類或其他類似物後，其吐氣所含酒精濃度超過每公升
      0.25毫克，不得駕車；汽車駕駛人駕駛汽車經測試檢定，
      有「酒精濃度超過規定標準」之情形者，處新台幣1萬5
      千元以上6萬元以下罰鍰，並當場移置保管其車輛及吊扣
      其駕駛執照1年；此於道路交通安全規則第114條第2款、
      及道路交通管理處罰條例第35條第1項第1款分別定有明文
      。受處分人為本件違規時係駕駛自用小客車，此有彰化縣
      警察局彰化分局田中派出所彰警交字第I00000000號舉發
      通知單影本1份附卷為憑（見原審卷第8頁），本件原審裁
      定既認受處分人確有駕駛自小客車經測試檢定，有「酒精
      濃度超過規定標準」之違規情形，揆諸前開說明，其依法
      所受之處分應為限制其駕駛自用小客車之權利，即吊扣其
      小型車駕駛執照，尚不能因受處分人僅持有職業大貨車駕
      駛執照，即認此部分免罰。至於駕照如何「吊扣」其中一
      部分，係屬如何為適當之處分及執行方式之問題，但不能
      因執行稍有困難，即置立法修正通過之條文不予遵守適用
      。原審裁定未審酌及此，就此部分逕為不罰之諭知，尚與
      道路交通管理處罰條例第35條第1項第1款、第68條等之規
      定不合。原處分機關抗告意旨指摘原裁定不當，認仍應吊
      扣受處分人之職業大貨車駕駛執照一年云云，雖無理由，
      惟原裁定既有上開可議之處，自應由本院將原裁定撤銷，
      並依法裁定如主文第2、3項所示。
四、據上論結，依道路交通案件處理辦法第25條、第26條、刑事
    訴訟法第413條，裁定如主文。
中    華    民    國    97    年    10    月    14    日
            交通法庭    審判長法  官  李  璋  鵬
                              法  官  胡  忠  文
                              法  官  蕭  錦  鍾
上列正本證明與原本無異。
不得再抗告。
                              書記官  蕭  訓  慧
中    華    民    國    97    年    10    月    14    日


司法院資訊處製作；財團法人民間司法改革基金會備份。
